【裁判字號】    98,易,896
【裁判日期】    980629
【裁判案由】    竊佔
【裁判全文】
臺灣臺中地方法院刑事判決               98年度易字第896號
公  訴  人  臺灣臺中地方法院檢察署檢察官
被      告  丙○○
                    國民
            己○○
                    國民
上列被告因竊佔案件，經檢察官提起公訴（97年度偵字第18010
號）暨，本院判決如下：
    主    文
丙○○、己○○均無罪。
    理    由
一、公訴意旨略以：被告丙○○與己○○係夫妻，而被告丙○○
    復為告訴人丁○○之兄。緣被告丙○○、己○○因不滿告訴
    人丁○○未分擔其等向金融機構貸款之利息，竟共同基於意
    圖為自己不法所有之犯意聯絡，於民國96年9月27 日，由被
    告己○○將告訴人丁○○所有之臺中市○○○街9號6樓之25
    房屋（下稱系爭房屋），委由不知情之安堡不動產經紀有限
    公司之負責人連春梤（丙○○、己○○涉嫌侵佔、偽造文書
    等犯行及連春梤涉嫌偽造文書部分，均經臺灣臺中地方法院
    檢察署檢察官另為不起訴處分確定）仲介下，以每月租金新
    臺幣（下同）5,000 元之代價，出租予不知情之案外人張志
    偉。嗣告訴人丁○○於97年1 月間返回臺灣查看系爭房屋之
    現況，經該系爭房屋承租人張志偉出示系爭房屋之租賃契約
    後，始悉上情。因認被告被告丙○○、己○○所為，均係犯
    刑法第320條第2項之竊佔罪嫌，並為共同正犯等語。
二、公訴意旨認被告丙○○、己○○2人涉共同犯刑法第320條第
    2 項之竊佔罪嫌，無非係以系爭房屋確實係告訴人丁○○所
    有，而被告丙○○、己○○2 人已坦承有將系爭房屋以被告
    己○○名義出租與案外人張志偉，並已將所收取之租金用以
    繳納金融機構利息之事實，此復經證人連香梤、張志偉證述
    屬實，並有系爭房屋之建物謄本、房屋租賃契約書、不動產
    租賃收款明細欄及專任委託租賃契約書等在卷可考等為其論
    述依據。訊據被告丙○○、己○○固坦承知悉系爭房屋之所
    有權人為其弟即告訴人丁○○，且被告己○○確實自96 年9
    月27日起，有將系爭房屋以每月租金5000元之價格出租予案
    外人張志偉並收取租金之事，惟均堅決否認有何公訴人所指
    之竊佔犯行，被告丙○○辯稱：該系爭房屋係其與告訴人丁○○之父乙○○所購買而登記為告訴人丁○○所有，後來告
    訴人丁○○、父親乙○○於民國80幾年間先後前往南非經商
    、移民，在父親乙○○前往南非之前，有將系爭房屋之權狀
    等資料交給伊，要伊幫告訴人丁○○管理，並表示如果可以
    賣就賣掉，如果出租收租金孳息也可以；後來伊雖然有與父
    親乙○○、弟弟丁○○簽訂如附件一所示之協議書，同意父
    親所述之「小套房一人一間」之意見，換言之，系爭房屋就
    是歸告訴人丁○○所有，但是該協議都還未經當事人履行，
    且告訴人提出要求返還權狀之後，伊也願意返還權狀、租金
    ，只不過當初是父親乙○○托伊代為管理系爭房屋，所以伊
    要把權狀、租金還給父親乙○○，伊並沒有竊佔系爭房屋的
    意思等語。被告己○○則辯稱：伊與先生管理系爭房屋已經
    有很長久的時間，是伊公公要伊與先生一起管的，後來告訴
    人丁○○說要拿回權狀時，伊與先生就決定從那個時候開始
    就不再管理該房屋，伊與先生後來有在97年3月25 日將系爭
    房屋之權狀交給姑丈即證人蔡景雲，現在權狀也已經在告訴
    代理人甲○○手中，至於系爭房屋所收租金的部分，伊與先
    生已將6萬元的租金匯入父親乙○○在臺灣的帳戶內，伊沒
    有竊佔的意圖等語。
三、按犯罪事實應依證據認定之，無證據不得認定犯罪事實；不
    能證明被告犯罪者，應諭知無罪之判決，刑事訴訟法第 154
    條第2項、第301條第1 項分別定有明文。又刑事訴訟上證明
    之資料，無論其為直接證據或間接證據，均須達於通常一般
    之人均不致於有所懷疑，而得確信其為真實之程度，始得據
    為有罪之認定，若其關於被告是否犯罪之證明未能達此程度
    ，而有合理性懷疑之存在，致使無從形成有罪之確信，根據
    「罪證有疑、利於被告」之證據法則，即不得遽為不利被告
    之認定（最高法院76年度台上字第4986號判例意旨參照）。
    又按，刑法第320條第2項之竊佔罪，必須行為人基於竊佔之
    犯意，意圖為自己或第三人不法之利益，而竊佔他人之不動
    產，即須將他人不動產，意圖不法利益，私擅佔據歸於自己
    或第三人支配之下，而侵害他人支配權者，始克相當，若行
    為人無此種意圖及犯意，縱有客觀之竊佔行為，亦因欠缺主
    觀因素而不構成該罪（最高法院著有30年上字第816 號判例
    及80年度臺非字第239號判決參照）。經查：
  (一)告訴人丁○○與被告丙○○為親兄弟，系爭臺中市○○○街
    9號6樓之25房屋之所有權人為告訴人丁○○，惟係由其二人
    之父親乙○○所出資購買而登記於告訴人丁○○名下一節，
    為告訴人丁○○、被告丙○○及己○○所不爭執；而被告丙○○、己○○夫妻確實於96年9月27 日將系爭房屋以被告己○○之名義、每月租金5000元之代價，出租予案外人張志偉
    等節，為被告丙○○、己○○坦承在卷，復有房屋權狀影本
    、房屋租賃契約書影本在卷可稽，均堪信為真實。
  (二)告訴人丁○○雖指稱：未曾將系爭房屋交予被告丙○○、己○○夫妻管理等語。惟查，告訴人丁○○曾於97年1月21 日
    於板橋地方法院檢察署申告時指稱：要告嫂嫂己○○侵占系
    爭房屋，因為先前曾委託哥哥丙○○代為管理房屋，但是現
    在要取回，嫂嫂己○○卻不返還等語（參閱板橋地方法院檢
    察署97年度他字第1234號偵卷第3 頁），則告訴人嗣後又改
    稱：未曾將系爭房屋交予被告2 人管理等語，即有齟齬而啟
    人疑竇之處。
  (三)另告訴人丁○○與被告丙○○之父親乙○○固一再以被告丙○○亦不否認確實係父親乙○○親筆書寫之書狀陳明：未曾
    授權被告丙○○夫妻管理系爭房地等語（該乙○○之人表示
    因體弱無法負荷長途飛行之勞頓，故無法親自到庭作證）。
    惟查，該乙○○之人以及告訴人丁○○均自民國80幾年間即
    至南非做生意、長年旅居該國而未返台居住等節，業經告訴
    人丁○○陳明在卷，應屬事實。則以國人之國情以觀，若有
    長期旅居國外之情形，就其等在台之相關財產若非委託專人
    處理，多半則係交由親友代為管理、處理，鮮有放任該等物
    品在台而不聞不問之情形，若有機會出租收息，當更符合購
    屋後擁有現金流收益之目的。更何況房屋、土地此等不動產
    ，姑不論是否有按期打掃、清潔之必要，每年均尚有房屋稅
    、地價稅需繳納，而位於公寓大廈之房屋復另有應按月繳納
    管理費之需求，此乃眾所周知之常識。而查：
  1.被告丙○○、己○○於案發前即長期持有系爭房屋及所坐落
    土地之所有權狀，並且持有系爭房屋之鑰匙、感應扣等節，
    業據證人蔡景雲於97年4月30 日偵查中結證稱：系爭房屋的
    權狀是由其妻之兄乙○○交給被告丙○○保管的，乙○○已
    經去南非很久了等語，以及證人連春梤於97年12月8 日偵訊
    中具結證稱：己○○透過友人介紹表示系爭房屋要出租，雖
    然沒有出示所有權狀，但是有用鑰匙打開門讓我進去看，而
    且有交付鑰匙給我，而且東興西街的房子是要去繳管理費才
    能拿到感應扣，而己○○也有拿感應扣給我等語明確，堪信
    為真實。果告訴人丁○○與其父乙○○並無委託在台之親人
    即被告丙○○管理系爭房屋，則被告丙○○、己○○夫妻實
    無長期持有系爭房地之所有權狀以及房屋之鑰匙、感應扣等
    物品之理。此處可見被告丙○○、己○○所辯：是出資購屋
    之父親乙○○在出國前委託伊等代為管理系爭房屋等語，尚
    非與常情有何違背之處。況系爭房屋租賃契約中，被告己○○以自己名義擔任出租人，並留下身分證號碼、聯絡電話等
    資料於契約書上，而與案外人張志偉訂立租賃契約一節，有
    房屋租賃契約書在卷可稽，若非曾經獲授權管理系爭房屋，
    實難認被告己○○會大膽至毫不避諱地將系爭房屋逕行以自
    己名義出租他人並訂立租賃契約之理。
  2.告訴人雖復委任告訴代理人甲○○稱：那是因為丁○○、乙○○原來與被告2人一起居住在臺中市○○○街40號之老家
    ，後來在91年間房屋賣掉改搬到臺中市○○○街165號6樓之
    1 住處後，該等權狀、鑰匙等物品即遭被告丙○○、己○○
    夫妻逕行取走等語。惟查，系爭房屋、土地係價值甚高之不
    動產，果告訴人丁○○及其父親乙○○並無委託或同意被告
    代為管理系爭房地，即便身處萬里之遙之異域，依常情觀之
    ，當想方設法向唯一留在臺灣之被告丙○○、己○○等人催
    討該表彰房地所有權歸屬之權狀，以及可以實際上管領房屋
    之感應扣、鑰匙等物品，否則無法順利行使其等對系爭房地
    之所有權並加以管領支配、使用。然依卷內資料顯示，告訴
    人丁○○及其父親乙○○直至告訴人丁○○於97年1月21 日
    至板橋地方法院檢察署申告時，均未有向被告丙○○、己○○催討該等物品之紀錄，僅至97年2 月間始出具存證信函要
    求被告己○○將系爭房地之權狀予以返還，有存證信函影本
    1 份在卷可稽，則與上開國人長期出國後，多半係委託家人
    處理在台財產之情形相互勾稽，益徵被告丙○○、己○○所
    稱：是父親乙○○將權狀、鑰匙交付伊等以便管理系爭房屋
    等語，尚非不可採信。
  3.又查，以一般公寓大廈之房屋管理常情以觀，均需依所擁有
    房屋之坪數按月繳納管理費，並據此作為是否繼續核發電梯
    、門禁感應扣之依據，則被告丙○○、己○○既仍持續持用
    系爭房屋之感應扣，顯見被告己○○所述：伊等都有按期繳
    納房屋之管理費（若出租則由房客繳納）等語，尚屬實在。
    另系爭房屋自登記於告訴人丁○○名下後迄本件審理中，其
    房屋之房屋稅均有按期繳納，土地部分則是至96、97年始有
    欠繳地價稅之情形等節，有臺中市地方稅務局98年6月1日中
    市稅財字第0980030557號函暨所附之欠稅總歸戶查詢情形表
    在卷可稽，且依據該局提供之地價稅繳款書送達證書顯示，
    於96年間，該房屋所坐落土地之地價稅稅單係寄送至被告丙○○、己○○所居住之臺中市南屯區○○○街165號6樓之 1
    住處，有送達證書在卷可考，顯然被告己○○所稱：稅捐都
    是伊夫妻在繳納的等語與事實應屬相符。而告訴代理人於本
    院就此部分訊問時雖稱：不知道告訴人丁○○以前是怎麼繳
    納稅捐的，但是伊於97年有去更改稅捐單據寄送之地址等語
    。惟此等稅捐事項本係所有權人所應注意之事，告訴人丁○○身為系爭房地之所有權人，其父乙○○係實際出資購買系
    爭房地之人，就此當難諉為不知，況告訴代理人亦自承有去
    更改稅單繳納地址，更可知告訴人方面應知悉房屋有稅款需
    繳納，且該等款項均係由被告丙○○、己○○所繳納之事。
    則由此等繳納管理費、房屋稅、地價稅之客觀事實以觀，若
    被告2 人無權管理系爭房地，實無於長達十數年之期間，均
    按期繳納管理費及相關稅捐之可能。則由此等客觀存在之事
    證以觀，實足以推知被告丙○○應係受託管理系爭房屋無誤
    。
  (四)告訴人雖又稱：伊與被告丙○○在96年7月26 日即有簽立附
    件一所示之「吳氏家族兄弟分產債務與財產明細」，當中有
    提到：「臺灣兩間小套房，兄弟各持現持有之一間。」等語
    ，則被告丙○○不應再將系爭房屋出租使用收益等語。惟審
    諸該分產明細所載，僅說明在臺灣之兩間房屋（其中之一即
    為告訴人名下之系爭房屋），由告訴人丁○○與被告丙○○
    各擁有一間，此或係彼等間原本就系爭房屋因係乙○○所出
    資購買而登記於告訴人丁○○名下一事進行說明，約定依現
    有登記狀況定其等財產之歸屬，惟此等說明並未進一步闡釋
    被告丙○○就該房屋是否已不得再繼續管領，況其中亦未曾
    提及被告丙○○應於何時、何地將系爭房屋之權狀、鑰匙等
    物品予以返還，則該等明細表實無從遽為不利於被告丙○○
    、己○○認定之依據。
  (五)是由上開說明及所述之國人旅居國外，多半委託在台親友管
    理財產之經驗法則可知，被告丙○○、己○○就系爭房地之
    管理，至少獲有出資購買之乙○○或告訴人即名義所有權人
    丁○○以：不取回所有權狀、鑰匙、感應扣，以及由被告丙○○、己○○持續繳納房屋之相關稅捐以及公寓大廈管理費
    用之方式，而默示同意被告丙○○、己○○2 人管領系爭房
    地。則被告丙○○、己○○將系爭房屋予以出租他人，難認
    有何為自己不法利益之主觀不法意圖。本件檢察官未提出適
    合於證明被告二人犯罪之積極證據，本院就檢察官所提出之
    各該證據綜合研判，認不足證明被告二人有公訴意旨所指之
    犯罪，應認不能證明被告犯罪，此外，復查無其他積極證據
    足資認定被告有何侵占告訴人系爭房屋之犯行，本件不能證
    明被告犯罪，揆諸前開法條規定，自應諭知被告無罪之判決
    ，以示慎審。
四、另臺灣臺中地方法院檢察署將該署97年偵字第29033 號移送
    本院併辦，惟本件既已為無罪判決，且該等卷證資料均係案
    外人連春梤之前案資料及偵查卷宗，本院無從併辦，應退由
    檢察官另行卓處。至被告丙○○、己○○2 人於管領系爭房
    屋後，就租金孳息部分是否有涉及侵占之事，則已非本件公
    訴人提起公訴之範疇，亦應由檢察官另行依相關事證予以處
    理，在此一併敘明。
據上論斷，應依刑事訴訟法第301條第1項，判決如主文。
本案經檢察官戊○○到庭執行職務。
中    華    民    國    98    年    6     月    29    日
                  刑事第十四庭  法  官  林學晴
以上正本證明與原本無異。
如不服本判決應於收受判決後10日內向本院提出上訴書狀，並應
敘述具體理由；其未敘述上訴理由者，應於上訴期間屆滿後20日
內向本院補提理由書（均須按他造當事人之人數附繕本）「切勿
逕送上級法院」。
                                書記官  簡雅文
中    華    民    國    98    年    6     月    29    日


司法院資訊處製作；財團法人民間司法改革基金會備份。
